【裁判字號】    92,訴,1533
【裁判日期】    921104
【裁判案由】    損害賠償等
【裁判全文】
臺灣臺中地方法院民事判決  九十二年度訴字第一五三三號
    原      告  乙○○○○○○○○○○期補習班
    訴訟代理人  甲○○
                周瑞鎧律師
    被      告  丙○○      住.
    訴訟代理人  蔡譯智律師
右當事人間請求損害賠償等事件，於民國九十二年十月十六日言詞辯論終結，本院判
決如左：
    主      文
原告之訴及假執行之聲請均駁回。
訴訟費用由原告負擔。
    事      實
甲、原告方面：
  壹、聲明：
    一被告應給付原告新台幣（下同）一百二十萬元，及自起訴狀繕本送達被告之翌
      日（即民國九十二年六月四日）起至清償日止，按年息百分之五計算之利息。
    二原告願供擔保，請准宣告假執行。
  貳、陳述：
    一被告委託原告代為處理其女即訴外人賴佳薇至大陸上海醫科大學就讀之事務，
      兩造於八十八年三月二十五日簽訂升學履約保證書與切結書。依兩造履約保證
      書所載「．．．由見證律師向台中地方法院提起訴訟．．．」，應可認為具有
      合意管轄之約定，故依民事訴訟法第二十四條規定，鈞院對本事件具有管轄權
      。
    二被告於簽訂系爭升學履約保證書與切結書後，乃簽發面額一百二十萬元之支票
      一紙（票號0000000號，發票日八十八年九月一日，付款人彰化商業銀
      行埔里分行；下稱系爭支票）為保證錄取費用，票上並未記載禁止背書轉讓，
      亦未約定不得轉讓。原告於收受系爭支票後，即轉讓予訴外人鏵成興業有限公
      司（下稱鏵成公司）。後原告依約辦理，訴外人賴佳薇順利進入上海醫科大學
      就讀，詎被告於訴外人賴佳薇接獲上海醫科大學錄取通知書後，不甘給付高額
      費用，並於商討減價未果，故意不給付系爭票款，致系爭支票跳票，嗣後，原
      告乃將被告另於八十八年四月一日所簽發面額一百二十萬元之本票一紙（票號
      一四二六二二號，到期日八十八年九月十日；下稱系爭本票）供作賠償訴外人
      鏵成公司之用，由訴外人鏵成公司對被告行使權利，被告竟於強制執行程序中
      ，對訴外人鏵成公司提起債務人異議之訴，並獲勝訴判決確定（即鈞院八十九
      年度訴字第一三九七號民事判決、台灣高等法院台中分院〔下稱台中高分院〕
      八十九年度上字第五八○號民事判決）。訴外人鏵成公司於無法取償後，乃依
      原告與其所簽訂之合作協議書第八條之約定「甲方（即鏵成公司）於未結算前
      私自挪用專戶之款項或乙方（即原告）未於收到費用後三日內匯入甲方之帳戶
      時，除各應將款項返還外，並應賠償他方挪用金額一倍懲罰性違約金」，向原
      告請求賠償一百二十萬元。
    三按因可歸責於債務人之事由，致為不完全給付者，債權人得依關於給付遲延或
      給付不能之規定行使權利。因不完全給付而生前項以外之損害者，債權人並得
      請求賠償，民法第二百二十七條定有明文；又，債務人遲延者，債權人得請求
      其賠償因遲延而生之損害，同法第二百三十一條亦定有明文。被告於訴外人賴
      佳薇接獲上海醫科大學之錄取通知後，故意不給付系爭票款，對原告有不完全
      給付，或至少為給付遲延之情事，致原告違反與訴外人鏵成公司所簽訂之合作
      協議書之約定，而遭訴外人鏵成公司求償一百二十萬元，爰依上開規定，請求
      被告賠償一百二十萬元及法定遲延利息。
    四對被告抗辯所為之陳述：
      (一)被告為支付錄取費用所簽發予原告之面額一百二十萬元之支票，被告既未於
        票上記載禁止背書轉讓，亦未約定不得轉讓，基於票據本身之流通性，原告
        將系爭支票轉讓他人，應為被告所能預知，故倘被告屆期未給付票款，勢必
        造成原告對他人違約。況鈞院八十九年度中簡字第三三○二號、九十年度簡
        上字第一一七號民事判決業已判定原告已依約完成系爭履約保證書所約定之
        給付義務，可知被告屆期未給付票款並無正當理由。今被告因違約，未遵期
        給付票款，造成原告對他人違約受罰，其事實上因果關係，為被告或一般大
        眾所能皆知，因此被告之行為與原告所受損害具有相當因果關係。
      (二)被告委託原告處理出國就學之相關事宜，原告則再轉託訴外人鏵成公司處理
        。而被告在系爭支票遭退票前，即有未按時交付文件之違約事由，故訴外人
        鏵成公司所稱，以前原告有違約事由，係因被告未按期交付文件而起。
  、證據：提出升學履約保證書影本、切結書影本、錄取通知書影本暨就學證明影
      本、支票暨退票理由單影本、鈞院八十九年度中簡字第三三○二號民事判決影
      本、鈞院九十年度簡上字第一一七號民事判決影本、鈞院八十九年度訴字第一
      三九七號民事判決影本及台中高分院八十九年度上字第五八○號民事判決影本
      各一份為證；並聲請訊問證人劉國柱。
乙、被告方面：
  壹、聲明：
    一原告之訴及假執行之聲請均駁回。
    二若受不利判決，願以現金或等值之合作金庫可轉讓定期存單供擔保，請准免予
      假執行。
  貳、陳述：
    一依原告與訴外人鏵成公司所簽訂之合作協議書第八條約定：「甲方（即鏵成公
      司）於未結算前私自挪用專戶之款項或乙方（即原告）未於收到費用後三日內
      匯入甲方之帳戶時，除各應將款項返還外，並應賠償他方挪用金額一倍懲罰性
      違約金。」則訴外人鏵成公司可向原告請求違約金之要件為「原告未於收到費
      用後三日內匯入訴外人鏵成公司之帳戶」，原告既自認於收受被告所簽發之系
      爭支票後，即轉讓予訴外人鏵成公司，則其所該當違約之事由為何？又，在台
      中高分院八十九年度上字第五八○號訴訟程序中，本件訴外人鏵成公司於九十
      年一月八日及九十年三月一日之答辯狀，均提及原告於被告之系爭支票退票前
      即有違約之情事，因此原告對訴外人鏵成公司構成違約，並非被告所簽發之支
      票退票所致。
    二依台中高分院八十九年度上字第五八○號民事判決所載：「．．．育林補習班
      甲○○與被上訴人（即鏵成公司）間究有何違約而應支付違約金之事實，始終
      未見被上訴人舉證以實其說，故被上訴人任意托詞育林補習班甲○○有違約之
      事由，而受讓系爭本票，甲○○亦附合其說，應屬臨訟勾串之詞，不足憑信，
      是以被上訴人取得系爭本票是無償取得，洵可認定．．．」，故按「爭點效」
      理論，前確定判決既已於理由內認定訴外人鏵成公司取得原告簽發之系爭本票
      係非原告違約所致，而屬無對價取得，則原告於本訴訟又主張因違約被訴外人
      鏵成公司求償一百二十萬元，顯非可採，原告並未舉證證明其實際受有一百二
      十萬元之損害，該項請求應屬無理由。
丙、本院依職權調取本院八十九年度訴字第一三九七號債務人異議之訴事件全卷及本
    院九十年度簡上字第一一七號給付票款事件全卷。
    理      由
一、本件原告主張：被告委託原告代為處理其女即訴外人賴佳薇至大陸上海醫科大學
    就讀之事務，兩造於八十八年三月二十五日簽訂系爭升學履約保證書與切結書後
    ，被告乃簽發系爭支票為保證錄取費用，票上並未記載禁止背書轉讓，亦未約定
    不得轉讓；嗣原告依約辦理，訴外人賴佳薇順利進入上海醫科大學就讀，被告並
    未依約給付系爭票款，致系爭支票退票；又依系爭升學履約保證書第九條「．．
    ．甲乙雙方若有違約之一方．．．，經另一方．．．，由見證律師向台中地方法
    院提起訴訟」之約定，乃兩造合意管轄之約定，故本院對本事件具有管轄權之事
    實，業據其提出升學履約保證書影本、切結書影本、錄取通知書影本暨就學證明
    影本及支票暨退票理由單影本各一份為證，復為被告所不爭執，堪信為真實。
二、原告復主張：被告與訴外人鏵成公司簽訂有合作協議書，被告於收受系爭支票後
    ，即轉讓予訴外人鏵成公司，因系爭支票跳票，原告乃將被告另簽發之系爭本票
    供作賠償訴外人鏵成公司之用，由訴外人鏵成公司對被告行使權利，被告竟於強
    制執行程序中，對訴外人鏵成公司提起債務人異議之訴，並獲勝訴判決確定，訴
    外人鏵成公司於無法取償後，乃依其與原告所簽訂之合作協議書第八條之約定「
    甲方（即鏵成公司）於未結算前私自挪用專戶之款項或乙方（即原告）未於收到
    費用後三日內匯入甲方之帳戶時，除各應將款項返還外，並應賠償他方挪用金額
    一倍懲罰性違約金」，向原告請求賠償一百二十萬元，爰依民法第二百二十七條
    及第二百三十一條之規定，請求被告賠償一百二十萬元及法定遲延利息等語。惟
    被告否認原告此部分之主張，並以：原告既自認收受被告所簽發之系爭支票後，
    即轉讓予訴外人鏵成公司，則依原告與訴外人鏵成公司所簽訂之合作協議書第八
    條之約定，原告自無違約之事由；且在台中高分院八十九年度上字第五八○號訴
    訟程序中，訴外人鏵成公司於九十年一月八日及九十年三月一日之答辯狀，均提
    及原告於被告之系爭支票退票前即有違約之情事，因此原告對訴外人鏵成公司構
    成違約，並非被告所簽發之系爭支票退票所致等語置辯。是兩造針對原告有無違
    反其與訴外人鏵成公司所簽訂之合作協議書第八條之約定；及原告如有違反其與
    訴外人鏵成公司所簽訂之合作協議書第八條之約定，是否與被告所簽發之系爭支
    票退票間有因果關係等節，均有爭執，應為本件首應審究之點。
三、經查：
  (一)按因可歸責於債務人之事由，致為不完全給付者，債權人得依關於給付遲延或給
    付不能之規定行使其權利。因不完全給付而生前項以外之損害者，債權人並得請
    求賠償。又債務人遲延者，債權人得請求其賠償因遲延而生之損害。民法第二百
    二十七條及第二百三十一條第一項分別定有明文。復按「損害賠償之債，以有損
    害之發生及有責任原因之事實，並二者之間，有相當因果關係為成立要件。故上
    訴人所主張損害賠償之債，如不合於此項成立要件者，即難謂有損害賠償請求權
    存在。」又按「所謂相當因果關係，係指無此行為，雖必不生此損害，有此行為
    ，通常即足生此損害，是為有因果關係，而如無此行為，必不生此損害，有此行
    為，通常亦不生此損害，自無因果關係之情形。」最高法院分別著有四十八年台
    上字第四八一號判例及八十七年度台上字第七八號裁判可資參照。因之，本件原
    告既以被告所簽發之系爭支票退票，致原告違反其與訴外人鏵成公司所簽訂之合
    作協議書第八條之約定而受罰，而依民法第二百二十七條及第二百三十一條第一
    項之規定，請求被告賠償其所受之損害，則原告自應就其因被告所簽發之系爭支
    票退票，而遭訴外人鏵成公司以其違約而處罰違約金，並其二者間有相當因果關
    係存在之事實，負舉證之責。原告乃聲請訊問訴外人鏵成公司之負責人劉國柱。
  (二)觀諸原告與訴外人鏵成公司所簽訂之合作協議書第八條確係約定：「甲方（即鏵
    成公司）於未結算前私自挪用專戶之款項或乙方（即原告）未於收到費用後三日
    內匯入甲方之帳戶時，除各應將款項返還外，並應賠償他方挪用金額一倍懲罰性
    違約金」等語，此有被告於本院八十九年度訴字第一三九七號債務人異議之訴事
    件所提之合作協議書影本一份可稽（見該事件卷宗第十八頁），復為兩造所不爭
    執，應堪認定。細繹該條之約定，須原告未於收到費用後三日內匯入訴外人鏵成
    公司之帳戶時，原告始有違反該條約定之情事。而原告已自認於收受被告所簽發
    之系爭支票後，即轉讓予訴外人鏵成公司，則依原告與訴外人鏵成公司所簽訂之
    上開合作協議書第八條之約定，原告自無構成該條違約之事由。雖原告聲請訊問
    訴外人鏵成公司之負責人劉國柱，惟此部分之事證已臻明確，自無再訊問證人劉
    國柱之必要，故本院認原告此部分之聲請，不應准許。此外，原告就此部分主張
    未能提出其他證據以實其說，故原告主張因被告所簽發之系爭支票退票，致原告
    違反其與訴外人鏵成公司所簽訂之合作協議書第八條之約定云云，即屬無據，難
    以採憑。
  (三)又縱使原告有交付系爭支票予訴外人鏵成公司，且原告因系爭支票退票而遭訴外
    人鏵成公司以其違反該條約定為由處罰違約金等情均屬實，惟該條約定亦僅為原
    告與訴外人鏵成公司間之約定，揆諸首揭說明，被告之系爭支票退票，與原告之
    違反該條約定間，即便有事實上之牽連關係，亦難認為其間有相當因果關係存在
    。
  (四)綜上所述，原告主張被告所簽發之系爭支票退票，致其違反與訴外人鏵成公司所
    簽訂之合作協議書第八條之約定而受罰，被告就此應負債務不履行之損害賠償責
    任云云，於法無據，尚難遽採。
四、從而，原告主張因被告所簽發之系爭支票退票，致其違反與訴外人鏵成公司之該
    條約定而遭處罰違約金一百二十萬元，而依民法第二百二十七條及第二百三十一
    條第一項之約定，請求被告賠償一百二十萬元及法定遲延利息，為無理由，應予
    駁回。原告之訴既經駁回，其假執行之聲請，已失所附麗，亦應予以駁回。
五、本件事證已臻明確，兩造其餘攻擊防禦方法及舉證，與本件判決結果並無影響，
    爰不一一論述，附此敘明。
六、據上論結，本件原告之訴為無理由，依民事訴訟法第七十八條，判決如主文。
中      華      民      國    九十二    年     十一     月      四      日
                                    臺灣臺中地方法院民事第四庭
~B法      官  許秀芬
右為正本係照原本作成
如對本判決上訴須於判決送達後廿日內向本院提出上訴狀
中      華      民      國    九十二    年     十一     月      四      日
~B法院書記官


司法院資訊處製作；財團法人民間司法改革基金會備份。
